ACORDAO-COMPLETO-2440165

ACÓRDÃO 3015/2020 ATA 43/2020 - PLENÁRIO

VISTOS, relatados e discutidos estes autos de consulta, com pedido de tutela de urgência, formulada pelo Procurador Geral da República em exercício acerca de dúvida na aplicação do art. 20 da Lei Complementar 101/2000 (Lei de Responsabilidade Fiscal) ;
ACORDAM os Ministros do Tribunal de Contas da União, reunidos em sessão plenária, ante as razões expostas pelo, em: 
9.1. com fulcro no art. 276, caput, do Regimento Interno/TCU, referendar, em caráter excepcional, a medida cautelar adotada pelo relator por meio do despacho contido na peça 6 destes autos, transcrito no Relatório que precede este acórdão, bem como as medidas acessórias constantes no mencionado despacho; 
9.2. encaminhar cópia desta deliberação ao consulente, à Secretaria do Tesouro Nacional (STN) e à Secretaria de Orçamento Federal (SOF) .

Referendo de medida cautelar concedida em processo de consulta acerca da interpretação de preceitos normativos e de classificações orçamentárias e contábeis definidas no âmbito do Poder Executivo da União, em especial, para o atendimento dos limites de despesa com pessoal impostos na Lei Complementar nº 101/2000, Lei de Responsabilidade Fiscal (LRF), quanto ao modo de cômputo de despesas de natureza indenizatória.

Trata-se de Consulta com pedido de urgência, objetivando o pronunciamento desta Corte acerca da natureza de determinadas verbas indenizatórias e da obrigatoriedade de sua inclusão no cômputo de despesas de pessoal para os fins estabelecidos na Lei de Responsabilidade Fiscal.
Conforme bem noticiado nos autos, a urgência e a gravidade do pedido, aliadas à aplicação subsidiária do Código de Processo Civil, bem assim a demonstração, in casu, de que há probabilidade do direito, com perigo de dano ou risco ao resultado útil do processo, autorizam a concessão da medida acautelatória.
Na lição do ilustre processualista Fredie Didier Jr, livre-docente da Universidade de São Paulo e professor da Faculdade de Direito da Universidade Federal da Bahia: 
"A tutela provisória de urgência pode ser cautelar ou satisfativa (antecipada) . Em ambos os casos, a sua concessão pressupõe, genericamente, a demonstração da probabilidade do direito (tradicionalmente conhecida como "fumus boni juris") e, junto a isso, a demonstração do perigo de dano ou de ilícito, ou ainda do comprometimento da utilidade do resultado final que a demora do processo representa (tradicionalmente conhecido como "periculum in mora") (art. 300, CPC) ." [Curso de Direito Processual Civil, v. 2, 11.ª ed. Salvador: Editora JusPodivm, 2016, p. 607]
É preciso destacar que, devido à complexidade da matéria, o mérito da causa será processado mais adiante, quando do aprofundamento pela Semag. 
Ademais, devido à Pandemia e no âmbito da decretação do estado de calamidade, já existem medidas legislativas em vigor tendentes mitigar a aplicação de dispositivos da LRF. E considerando as peculiaridades do caso, verifico que há riscos de que o MPU passe por limitações em sua atuação e missão constitucionais.  
 Nesse contexto, peço vênias para acompanhar o Exmo. Ministro Bruno Dantas, referendando a medida cautelar proferida, providência que se mostra adequada e cabível nesse momento processual, tendo em vista as razões já expostas pelo eminente relator para a excepcional medida proferida. 
TCU, Sala das Sessões Ministro Luciano Brandão Alves de Souza, em tagDataSessao.
AROLDO CEDRAZ
Ministro

Ministério Público da União.

3. Consulente: Procurador-Geral da República.

13.1. Ministros presentes: José Mucio Monteiro (Presidente), Walton Alencar Rodrigues, Augusto Nardes, Aroldo Cedraz, Ana Arraes, Bruno Dantas (Relator) e Vital do Rêgo.
13.2. Ministros-Substitutos convocados: Augusto Sherman Cavalcanti e Marcos Bemquerer Costa.
13.3. Ministro-Substituto presente: André Luís de Carvalho.

ACORDAO-COMPLETO-2463123

Acórdão 434/2021 - Plenário

SINDICATO NACIONAL DOS SERVIDORES DO MPU  SINDMPU OU SINASEMPU

BRUNO DANTAS

Adoto como relatório o despacho que fundamentou a concessão da medida cautelar ora em apreciação (peça 6) : 
"Trata-se de Consulta, com pedido de urgência, formulada pelo Procurador-Geral da República em exercício acerca de dúvida na aplicação do art. 20 da Lei Complementar 101/2000 (Lei de Responsabilidade Fiscal) .
2.	A dúvida consiste nos seguintes questionamentos:
	a) No âmbito do orçamento da União, despesas como "licença-prêmio convertida em pecúnia", "férias não gozadas", "abono constitucional de férias", "abono pecuniário de férias" e "abono permanência", cuja natureza indenizatória já foi reconhecida pelo Superior Tribunal de Justiça, devem ser classificadas como despesas remuneratórias ou de natureza indenizatória para cômputo do total de despesa de pessoal?
	b) No cômputo da despesa total com pessoal para aferição do limite estabelecido pelo art. 20 da LRF, devem ser incluídas as despesas de caráter indenizatório?
3.	Em seu pedido, o Consulente solicita que seja emitido um posicionamento deste Tribunal, "inclusive mediante decisão liminar", "autorizando o Ministério Público da União a proceder com a reclassificação orçamentária adequada e poder cumprir o Acórdão 3072/2019-TCU-Plenário".
4.	Alega que haveria um equívoco na interpretação do art. 20 da LRF pela Secretaria do Tesouro Nacional (STN) ao computar verbas de natureza indenizatória para fins de verificação da observância ao limite com despesa de pessoal previsto no referido dispositivo.
5.	Afirma que, no Manual de Demonstrativos Fiscais do Tesouro Nacional (p. 521) , consta que: 
"Não se considera despesa bruta com pessoal os pagamentos de natureza indenizatória, que têm como característica compensar dano ou ressarcir gasto do servidor público, em função do seu ofício, e os benefícios assistenciais".
6.	Registra também que decisões de diversos tribunais de contas estaduais já teriam estabelecido que despesas de caráter indenizatório não deveriam ser incluídas no cômputo de despesa total com pessoal para efeito da apuração dos limites fixados nos arts. 19 e 20 da LRF.
7.	Cita as Súmulas 125, 136 e 386 do Superior Tribunal de Justiça, as quais ratificariam a natureza indenizatória das despesas com férias e licença-prêmio não gozadas por necessidade de serviço, bem como das indenizações de férias proporcionais e seus respectivos adicionais.
8.	Explica que, em razão desse equívoco no entendimento da STN e da queda brusca de receita corrente líquida da União provocada pela calamidade pública, o Ministério Público da União teria ultrapassado, no segundo quadrimestre de 2020, o limite prudencial de despesas com pessoal (95% do limite máximo) , fazendo incidir o art. 22 da LRF, que estabelece uma série de medidas restritivas.
9.	Enfatiza que a superação desse limite não decorreu do aumento de despesa com pessoal na instituição, mas da drástica queda de receita corrente líquida causada pela pandemia.
10. Explica que, por mais que haja um controle dos gastos com pessoal por parte do órgão, considerando a crise econômica atual, o MPU tenderia a continuar excedendo os limites nos próximos quadrimestres.
11. Essa situação, segundo ele, prejudicaria a execução orçamentária dos valores corrigidos por meio do Acórdão 3072/2019-TCU-Plenário, tornando-o ineficaz, e manteria o órgão sob a incidência do art. 22 da LRF e suas restrições, comprometendo gravemente a prestação de serviço e a autonomia do Ministério Público da União. 
12. Assim, requer a medida de urgência deste Tribunal para autorizar o MPU a "proceder com a reclassificação orçamentária adequada e poder cumprir o mencionado acórdão".
II
13.	 Ao examinar o pedido cautelar, a Secretaria de Macroavaliação Governamental (Semag) considerou que a tutela de urgência pretendida é incompatível com a natureza da espécie processual escolhida, uma vez que a "consulta" se presta a análise interpretativa da norma em tese, não havendo como se falar em perigo da demora e fumaça do bom direito.
14. Acrescentou que os questionamentos suscitados pelo consulente versam sobre assunto de notória complexidade, incompatível com um juízo de cognição sumário típico dos provimentos cautelares.
15.	 Por essas razões propôs, em pareceres uniformes (peça 3 a 5) :
	a) conhecer da consulta, nos termos do art. 157 do Regimento Interno do TCU e dos arts. 21 e 22 da Resolução TCU 259/2014;
	b) indeferir o pedido cautelar;
	c) atribuir urgência e tramitação preferencial ao processo, com fulcro no art. 159, IV, do RITCU;
	d) informar ao consulente e à Secretaria do Tesouro Nacional a decisão que vier a ser adotada nesta fase processual;
	e) restituir os autos à unidade para eventuais medidas saneadoras e exame de mérito do feito.
III
16.	 Passo a decidir. 
17. Inicialmente, conheço da Consulta por preencher os requisitos de admissibilidade atinentes à espécie, conforme instrução constante à peça 3.
18.	 Em relação ao pedido cautelar, discordo da proposta da unidade especializada pelas razões que exponho a seguir.
19.	 Embora a consulta seja instrumento processual que tenha por finalidade dirimir "dúvida suscitada na aplicação de dispositivos legais e regulamentares", conforme estabelecido no art. 264 do Regimento Interno, não há impedimento que, no seu início ou curso, seja proferida tutela de urgência para evitar dano ou risco ao resultado útil do processo, desde que haja probabilidade do direito.
20.	O art. 300 do Código de Processo Civil dispõe sobre os requisitos para concessão da tutela de urgência:
"Art. 300. A tutela de urgência será concedida quando houver elementos que evidenciem a probabilidade do direito e o perigo de dano ou o risco ao resultado útil do processo."
21. É importante frisar que nem a lei, nem os normativos internos deste Tribunal restringem a adoção da tutela de urgência a processos específicos.
22.	 Nesse sentido, havendo os requisitos previstos no art. 300 do Código de Processo Civil, ou no art. 276 do Regimento Interno do TCU, mostra-se possível a sua concessão.
23.	 Note-se que são admitidas medidas cautelares em Ações Direta de Inconstitucionalidade (ADI) , que discutem a inconstitucionalidade, em tese, de leis, com efeito erga omnes.
24.	 Assim, não é porque se analisa a norma, em tese, que não podem ocorrer a probabilidade do direito e o perigo de dano ou risco ao resultado útil do processo.
25.	 Na ADI, se a lei provavelmente inconstitucional estiver causando danos maiores que aqueles que adviriam de sua suspensão até o juízo final, é possível a concessão de medida cautelar.
26.	 Nas ações declaratórias, que objetivam apenas declarar a existência ou não de um direito, a jurisprudência predominante do Superior Tribunal de Justiça também é no sentido de que é possível a concessão da tutela de urgência nesse caso, não para declarar o direito, mas para suspender os efeitos práticos decorrentes da declaração. 
27. Nessa mesma linha, a cautelar a ser dada no âmbito de uma consulta não tem o condão de firmar, em definitivo, a interpretação de uma norma, mas pode suspender os efeitos práticos da interpretação da norma em determinado sentido se ela tem o potencial de causar danos.
28.	 No caso dos autos, vejo que, a princípio, em exame perfunctório, estão presentes a probabilidade do direito e o perigo de dano, requisitos necessários para a concessão da cautelar.
29. Em relação ao primeiro, o Consulente traz como evidência o manual do Tesouro Nacional que estabelece não ser considerada despesa bruta com pessoal os pagamentos de natureza indenizatória. Também apresenta decisões no mesmo sentido do Tribunal de Contas dos Estados da Bahia, de Pernambuco, de Minas Gerais, do Rio Grande do Sul e do Distrito Federal.
30.	 Cita, ainda, súmulas do Superior Tribunal de Justiça afirmando que pagamentos de férias e licença-prêmio não gozadas por necessidade de serviço, bem como de férias proporcionais e seus respectivos adicionais têm natureza indenizatória.
30.	 Por sua vez, o art. 18 da LRF não deixa claro se pagamentos de natureza indenizatória devem ser incluídos como despesa com pessoal. Por oportuno, transcrevo o dispositivo:
"Art. 18. Para os efeitos desta Lei Complementar, entende-se como despesa total com pessoal: o somatório dos gastos do ente da Federação com os ativos, os inativos e os pensionistas, relativos a mandatos eletivos, cargos, funções ou empregos, civis, militares e de membros de Poder, com quaisquer espécies remuneratórias, tais como vencimentos e vantagens, fixas e variáveis, subsídios, proventos da aposentadoria, reformas e pensões, inclusive adicionais, gratificações, horas extras e vantagens pessoais de qualquer natureza, bem como encargos sociais e contribuições recolhidas pelo ente às entidades de previdência."
31.	 Dessa forma, vejo que existe dúvida plausível sobre o cômputo das despesas indenizatórios para fins de apuração do limite estabelecido no art. 20 da LRF.
32.	 É importante enfatizar que não estou aqui a afirmar, em definitivo, que essas verbas devem ser excluídas do cômputo de despesas com pessoal, pois isso requer um exame mais aprofundado sobre o assunto, conforme acertadamente registrou a Semag. Trata-se apenas de reconhecer que, de fato, pairam dúvidas sobre sua inclusão.
33.	 Essas dúvidas, somadas à situação específica do MPU, na qual o órgão se vê prestes a ter comprometida parte de sua atuação, que é essencial à sociedade, leva-me a concluir que a tutela de urgência é necessária.
34.	 Mais do que a probabilidade do direito, vejo presente o dano de difícil reparação ao MPU e, consequentemente à sociedade, caso este órgão tenha a sua atuação limitada, se a interpretação do art. 20 pela Secretaria do Tesouro Nacional continuar a ser a vigente até que se decida sobre o mérito deste processo.
35.	 Conforme mencionado na inicial e confirmado pela Secretaria de Macroavaliação Governamental, o Ministério Público da União ultrapassou o limite prudencial da despesa com pessoal, encontrando-se atualmente no patamar de comprometimento de 0,59% da receita corrente líquida (o seu máximo é 0,60%) . Isso significa dizer que o órgão está impedido de realizar as medidas previstas no art. 22 da LRF.
36.	 Se a receita corrente líquida da União continuar a decrescer, ele poderá ultrapassar o limite de 0,60% mesmo que não aumente suas despesas com pessoal, o que fará incidir o art. 23 da LRF que assim dispõe:
"Art. 23. Se a despesa total com pessoal, do Poder ou órgão referido no art. 20, ultrapassar os limites definidos no mesmo artigo, sem prejuízo das medidas previstas no art. 22, o percentual excedente terá de ser eliminado nos dois quadrimestres seguintes, sendo pelo menos um terço no primeiro, adotando-se, entre outras, as providências previstas nos §§ 3º e 4o do art. 169 da Constituição.
§ 1o No caso do inciso I do § 3º do art. 169 da Constituição, o objetivo poderá ser alcançado tanto pela extinção de cargos e funções quanto pela redução dos valores a eles atribuídos.               
§ 2o É facultada a redução temporária da jornada de trabalho com adequação dos vencimentos à nova carga horária.                
§ 3o Não alcançada a redução no prazo estabelecido, e enquanto perdurar o excesso, o ente não poderá: 
I - receber transferências voluntárias;
II - obter garantia, direta ou indireta, de outro ente;
III - contratar operações de crédito, ressalvadas as destinadas ao refinanciamento da dívida mobiliária e as que visem à redução das despesas com pessoal."
37.	 É importante destacar que o art. 23 da LRF se encontra atualmente suspenso em razão da pandemia, consoante o art. 65 da LRF, mas essa suspensão irá vigorar apenas enquanto durar a decretação do estado de calamidade, que está prevista para acabar em 31/12/2020. 
38.	 Portanto, a situação em que se encontra o Ministério Público da União é bastante grave. Ao continuar a serem computadas as despesas indenizatórias para fins de apuração do total com despesa de pessoal, o órgão poderá ver limitada a sua atuação. 
39.	 Ademais, paira sobre os gestores do órgão o medo de serem responsabilizados caso tenham que adotar medidas que vão de encontro ao art. 22 da LRF para garantir o seu funcionamento.
40.	 Vejo como claro que essas consequências não podem ocorrer enquanto perdurar a dúvida sobre se as despesas indenizatórias devem ser incluídas para fins de apuração dos gastos com pessoal, e consequentemente, se o MPU realmente atingiu o limite prudencial, ou atingirá o limite máximo.
41.	 Em outras palavras, entendo que, enquanto não for decidido o mérito do presente processo, não poderão incidir sobre o MPU os efeitos do art. 22 e 23 da Lei de Responsabilidade Fiscal decorrentes de apuração do limite com despesas de pessoal que leve em conta despesas de caráter indenizatório.
42.	 Isso implica dizer também que, até o julgamento de mérito deste feito, os dirigentes do MPU não poderão ser responsabilizados pela adoção de medidas vedadas pelo art. 22 da Lei de Responsabilidade Fiscal, caso atingido o limite prudencial, ou por não terem tomado as ações dispostas no art. 23 da mesma lei, caso atingido o limite máximo, se a extrapolação desses limites tiver ocorrido em razão do cômputo das despesas de natureza indenizatória mencionadas neste processo.
43.	 Nesse sentido, deve ser concedida a tutela de urgência.
44.	 Faço apenas alguns esclarecimentos para que sejam bem compreendidas as fronteiras dessa tutela cautelar:
44.1. esta decisão se aplica exclusivamente ao Ministério Público da União (MPU) devido às peculiaridades do seu caso;
44.2. a suspensão dos efeitos dos arts. 22 e 23 da LRF ocorre apenas para o caso dos limites prudencial ou máximo serem ultrapassados em razão do cômputo de despesas indenizatórias mencionadas neste processo, ou seja, se esses limites forem ultrapassados ainda que excluídas tais despesas, os efeitos devem incidir;
44.3. caso, no julgamento final, a Consulta venha a ser respondida no sentido de que devem ser computadas as despesas de natureza indenizatória para fins de apuração da despesa total com pessoal, os seus efeitos não retroagirão para responsabilizar gestores que tenham agido em conformidade com os ditames desta cautelar, mas os gestores terão que se adequar, a partir da decisão, às imposições dos arts. 22 e 23 da LRF.
45.	 Diante do exposto, decido:
45.1. conhecer da Consulta, com fulcro nos arts. 264, II e §1º, e 265 do Regimento Interno do TCU;
45.2. conceder, liminarmente, a tutela de urgência, nos termos do art. 276, caput, do Regimento Interno do TCU, e do art. 300 do Código de Processo Civil, para:
45.2.1. suspender, em relação ao Ministério Público da União, os efeitos práticos do art. 22 e 23 da Lei de Responsabilidade Fiscal (Lei Complementar 101/2000) decorrentes de apuração do limite com despesas de pessoal que leve em conta as despesas de caráter indenizatório mencionadas neste processo, até o seu julgamento de mérito;
45.2.2. declarar que, até o julgamento de mérito deste feito, os dirigentes do MPU não poderão ser responsabilizados por adoção de medidas vedadas pelo art. 22 da Lei de Responsabilidade Fiscal, caso tenham atingido o limite prudencial de despesa com pessoal, ou por não terem tomado as ações previstas no art. 23 da mesma lei, caso tenham atingido o limite máximo,  se a extrapolação desses limites tiver ocorrido em razão do   cômputo de despesas de natureza indenizatória mencionadas neste processo.
45.3. esclarecer que:
45.3.1. a tutela de urgência concedida se aplica exclusivamente ao Ministério Público da União (MPU) devido às peculiaridades do seu caso;
45.3.2. a suspensão dos efeitos dos arts. 22 e 23 da Lei de Responsabilidade Fiscal ocorre apenas para o caso dos limites prudencial ou máximo serem ultrapassados em razão do cômputo de despesas indenizatórias mencionadas neste processo, ou seja, se esses limites forem ultrapassados ainda que excluídas tais despesas, os efeitos desses dispositivos devem incidir;
45.3.3. caso, no julgamento final, a Consulta venha a ser respondida no sentido de que devem ser computadas as despesas de natureza indenizatória para fins de apuração da despesa total com pessoal, os seus efeitos não retroagirão para responsabilizar gestores que tenham agido em conformidade com os ditames desta cautelar, mas os gestores terão que se adequar, a partir da decisão, às imposições dos arts. 22 e 23 da Lei de Responsabilidade Fiscal.
45.4. determinar, nos termos do art. 276, § 3º, do Regimento Interno do TCU, a oitiva da Secretaria do Tesouro Nacional, para, no prazo de quinze dias, manifestar-se sobre o conteúdo desta Consulta;
45.5. dar ciência deste despacho ao consulente e à Secretaria do Tesouro Nacional e à Secretaria de Orçamento Federal (SOF) , informando a esta última que, se desejar, pode se manifestar sobre os fatos tratados nestes autos no mesmo prazo estabelecido no subitem anterior, de quinze dias;
45.6. atribuir urgência e tramitação preferencial a este processo, nos termos do art. 159, IV do Regimento Interno do TCU.
45.7. restituir os autos à unidade instrutora para prosseguimento do feito."
É o relatório.

não há.

Não atuou.

CONSULTA. DÚVIDA ACERCA DA APLICAÇÃO DO ART. 20 DA LEI DE RESPONSABILIDADE FISCAL (LRF). CÔMPUTO DE DESPESAS DE NATUREZA INDENIZATÓRIA PARA FINS DE APURAÇÃO DO LIMITE TOTAL GASTO COM PESSOAL. PEDIDO DE TUTELA DE URGÊNCIA. PROBABILIDADE DO DIREITO E PERIGO DE DANO. CONCESSÃO DA MEDIDA CAUTELAR. OITIVA DA SECRETARIA DO TESOURO NACIONAL.

CONSULTA (CONS)

Secretaria de Macroavaliação Governamental (Semag).

Trata-se de consulta, com pedido de tutela de urgência, formulada pelo Procurador Geral da República em exercício acerca de dúvida na aplicação do art. 20 da Lei Complementar 101/2000 (Lei de Responsabilidade Fiscal) . 
2.	A dúvida consiste nos seguintes questionamentos: 
a) No âmbito do orçamento da União, despesas como "licença-prêmio convertida em pecúnia", "férias não gozadas", "abono constitucional de férias", "abono pecuniário de férias" e "abono permanência", cuja natureza indenizatória já foi reconhecida pelo Superior Tribunal de Justiça, devem ser classificadas como despesas remuneratórias ou de natureza indenizatória para cômputo do total de despesa de pessoal? 
b) No cômputo da despesa total com pessoal para aferição do limite estabelecido pelo art. 20 da LRF, devem ser incluídas as despesas de caráter indenizatório? 
3. 	Em seu pedido, o consulente solicita que seja emitido um posicionamento deste Tribunal, "inclusive mediante decisão liminar", "autorizando o Ministério Público da União a proceder com a reclassificação orçamentária adequada e poder cumprir o Acórdão 3072/2019-TCU-Plenário".
4.	A partir dos fundamentos apresentados no despacho transcrito no relatório precedente, considerando a probabilidade do direito e o perigo da demora, adotei medida cautelar para:
	a) suspender, em relação ao Ministério Público da União, os efeitos práticos do art. 22 e 23 da Lei de Responsabilidade Fiscal (Lei Complementar 101/2000) decorrentes de apuração do limite com despesas de pessoal que leve em conta as despesas de caráter indenizatório mencionadas neste processo, até o seu julgamento de mérito; 
	b) declarar que, até o julgamento de mérito deste feito, os dirigentes do MPU não poderão ser responsabilizados por adoção de medidas vedadas pelo art. 22 da Lei de Responsabilidade Fiscal, caso tenham atingido o limite prudencial de despesa com pessoal, ou por não terem tomado as ações previstas no art. 23 da mesma lei, caso tenham atingido o limite máximo, se a extrapolação desses limites tiver ocorrido em razão do cômputo de despesas de natureza indenizatória mencionadas neste processo.
5.	Determinei, ainda, a oitiva da Secretaria do Tesouro Nacional para se manifestar sobre o conteúdo da consulta em quinze dias.
Ante o exposto, com fundamento no art. 276, § 1º, do Regimento Interno do TCU, VOTO por que seja adotada a decisão que ora submeto à apreciação deste Colegiado, acrescentando o caráter excepcional da medida, conforme enfatizado pelo eminente Ministro Walton Alencar nesta sessão.
TCU, Sala das Sessões Ministro Luciano Brandão Alves de Souza, em 11 de novembro de 2020.
Ministro BRUNO DANTAS 
Relator